臺北高等行政法院判決
　　　　　　　　　　　　　　　92年度訴字第4556號
　　　　　　　　　　　　　　　.
原　　　告　益峰工程有限公司
代　表　人　甲○○
被　　　告　財政部臺灣省北區國稅局
代　表　人　許虞哲（局長）
訴訟代理人　乙○○
上列當事人間因營利事業所得稅事件，原告不服財政部中華民國
92年 8月18日台財訴字第0920042894號訴願決定，提起行政訴訟
。本院判決如下：
    主  文
原告之訴駁回。
訴訟費用由原告負擔。
    事  實
一、事實概要：原告85年度營利事業所得稅結算申報，原列報營
    業收入淨額新台幣（下同）29,763,619元、營業成本
    23,948,519元、營業費用及損失總額 3,682,946元、非營業
    收入總額1,885元、非營業損失及費用總額50,453元、全年
    課稅所得額為2,083,586元。被告初查以其逾期提示帳簿、
    憑證及有關文據備查，乃依所得稅法第83條規定，按同業利
    潤標準（行業代號：4900-12，模板工程）淨利率11%，核定
    營業淨利為3,273,998元，加計非營業收入總額1,885元，核
    定全年課稅所得額為3,275,883元，補徵營利事業所得稅額
    289,073元。原告不服，申經復查結果，未獲准變更，提起
    訴願，亦遭決定駁回，遂向本院提起行政訴訟。
二、兩造聲明：
　(一)原告聲明：
    1.訴願決定、原處分均撤銷。
    2.訴訟費用由被告負擔。
　(二)被告聲明：
    1.駁回原告之訴。
    2.訴訟費用由原告負擔。
三、兩造爭點：本件原告可否以擴大書審純益率7%辦理系爭年度
              營利事業所得稅結算申報而免於調帳查核，並得
              依所得額標準9%自動補報繳？
　(一)原告主張之理由：
    1.按「稽徵機關接到結算申報書後，應派員調查，核定其所
      得額及應納稅額。」、「前項調查，稽徵機關得視當地納
      稅義務人之多寡，採分業抽樣調查方法，核定各該業所得
      額之標準。」、「納稅義務人申報之所得額，如在前項規
      定標準以上，即以其原申報額為準，如不及前項規定標準
      者，應再個別調查核定之。」，分別為所得稅法第80條第
      1 項、第2項及第3項所明定。次按「凡全年營業收入淨額
      及非營業收入（不包括土地之附著物如房屋等之交易增易
      暨依法免既入所得額課稅之收入）合計在新台幣 3千萬元
      以下之營利事業，其年度結算申報，書表齊全，自行依法
      調整之純益率在下列標準以上並繳清稅款者，應就其申報
      案件予以書面審核：．．．(6)旅館業、營造業、預拌混凝
      土製造業、小吃店業（含自助餐）、餐盒業．．．7%」、
      「自行依法調整之純益率未達本要點規定之標準者，稅捐
      稽徵機關得於結算申報期限截止前，輔導營利事業自行調
      整達規定之純益率標準並繳清稅款，以收擴大書面審核效
      果。」，復分別為85年度擴大書面審核營利事業所得稅結
      算申報案件實施要點（以下簡稱實施要點）第2點第6款及
      第3點所明定。
    2.原告從事模板工程係屬營造業，85年度營利事業所得稅結
      算申報，原列報營業收入淨額29,763,619元、全年所得額
      1,456,129元、純益率4.89%，並自行按擴大書審純益率7%
      調整全年課稅所得額為 2,083,586元，及繳清營利事業所
      得稅510,897元。而依所得稅法第80條第3項及實施要點 2
      之規定，稽徵機關應即以原告原申報額為準，予以書面審
      核，原告既未有短、漏報收入情事，則被告命提示帳證供
      核即於法無據。經查被告稱原告申報之課稅所得額不及稽
      徵機關核定該業之所得額標準9%，依所得稅法第80條規定
      應再個別調查核定，倘此舉能成立，則誠信原則不知何在
      ？蓋所有行業擴大書審純益率均不及稽徵機關核定該業之
      所得額標準，則被告大力鼓吹且積極輔導營利事業採用擴
      大書審之目的豈非係為使誠實納稅義務人採用擴大書審申
      報在先，再自投羅網按同業利潤標準11%補稅在後，抑或
      此即被告所謂之書面審核案件之抽查辦法，然該抽查辦法
      可曾公告周知？一般而言，稽徵機關對於非擴大書審案件
      ，若其申報之課稅所得額不及稽徵機關核定該業之所得額
      標準，才會再個別調查核定之，目的係為防止納稅義務人
      存僥倖投機之心。第查被告86年1月28日以北區國稅1字第
      86004203號函示略以「為節省查審人力，非適用擴大書面
      審核結算申報廠商於接獲本局查帳通知書時，如發現申報
      純益率偏低，願依稅捐稽徵法第48條之1規定自動補報繳
      達所得額標準者，應准予受理。」云云，原告擴大書審純
      益率為7%，於主張願依所得額標準9%自動補報繳時，被告
      竟稱上述函示僅適用於「非擴大書審案件」，不適用於「
      擴大書審案件」，而堅持應按同業利潤標準11%補稅
       298,073元，然非擴大書審案件均可適用，為何擴大書審
      案件卻不能比照適用？被告豈非捨大逐小，有開倒車鼓勵
      廠商莫採擴大書審結算申報之嫌，蓋非擴大書審案件若未
      被通知查帳，即可投機免補稅，若真要查帳亦不必提供帳
      證，只要切結願依稅捐稽徵法第48條之 1規定自動補報繳
      達所得額標準，即可收所得額標準補稅之優惠，是被告認
      事用法顯有違誤。
    3.又查被告所屬桃園縣分局於92年4月28日以北區國稅桃縣1
      字第0920005357號函請台灣省會計師公會北區辦公室及桃
      園縣會計學會輔導營業收入淨額及非營業收入合計在 3千
      萬元以下之營利事業單位，採用擴大書審方式辦理營利事
      業所得稅結算申報，其優惠條件略以「說明 2：91年度擴
      大書面審核營利事業所得稅結算申報案件依『營利事業所
      得稅結算申報書面審核案件抽查辦法』規定予以抽查之案
      件，一律採『重點查核』方式查核。」、「說明 3：前述
      抽查案件之營利事業於接獲本分局查帳通知時，如發現申
      報純益率偏低，願依稅捐稽徵法第48條之 1規定自動報繳
      達所得額標準者，准予暫行按書面審核核定。」云云，惟
      說明 2之抽查已如前所述，於法無據且不符誠信原則；而
      說明 3則顯已將擴大書審案件及非擴大書審案件一視同仁
      ，均得採用依稅捐稽徵法第48條之 1規定自動報繳達所得
      額標準7%補稅，何以原告願依所得額標準補稅，卻不為被
      告所同意而堅持原告應按同業利潤標準 11%補稅，是原處
      分於法不合。
　(二)被告答辯之理由：
    1.按「稽徵機關接到結算申報書後，應派員調查，核定其所
      得額及應納稅額。」、「前項調查，稽徵機關得視當地納
      稅義務人之多寡，採分業抽樣調查方法，核定各該業所得
      額之標準。」、「納稅義務人申報之所得額，如在前項規
      定標準以上，即以其原申報額為準，如不及前項規定標準
      者，應再個別調查核定之。」、「稽徵機關進行調查或復
      查時，納稅義務人應提示有關各種證明所得額之帳簿、文
      據；其未提示者，稽徵機關得依查得之資料或同業利潤標
      準，核定其所得額。」，分別為所得稅法第80條第 1項、
      第2項、第3項及第83條第1項所明定。
    2.本件原告原申報營業收入淨額29,763,619元，因當年度營
      利事業所得稅按擴大書審純益率7%辦理結算申報，而列報
      全年課稅所得額為 2,083,586元，由於不及稽徵機關核定
      該業之所得額標準9%，依所得稅法第80條規定，應再個別
      調查核定，經被告初查時通知原告於 87年3月20日提示帳
      簿、憑證及有關文據備查，嗣原告於接獲被告查帳通知書
      時，主張其已按擴大書審純益率7%辦理結算申報，即應享
      有書面審核之實質優惠，請免於查帳。經被告所屬桃園縣
      分局於87年4月10日以北區國稅桃縣審第 00000000函復略
      以「依實施要點規定，申報適用該要點實施書面審核者，
      應依規定設置帳簿記載並取得、給予及保存憑證，且應根
      據營利事業所得稅結算書面審核案件抽查辦法辦理抽查，
      就其帳簿文據等有關資料查核。」等語，請原告提示帳證
      供核，並告以若其確已依法設置帳簿記載並取得、給予及
      保存憑證，且無逃漏之情事，自當按其申報資料予以核定
      ，惟原告逾期仍未能提示，爰依所得稅法第83條規定，以
      其逾限未提示帳證供核，按同業利潤標準核定課稅所得額
      為3,275,883元，尚無違誤。
    3.至原告主張其得依所得額標準9%自動補報繳部分，依實施
      要點規定，於辦理抽查時應根據營利事業所得稅結算書面
      審核案件抽查辦法辦理抽查，就其帳簿文據等有關資料查
      核，原告因未能提示帳證供核，被告遂依所得稅法第83條
      按同業利潤標準核定其課稅所得額為3,275,883元並無不
      當，原告主張核無足採。
    理  由
一、本件起訴時被告之代表人為林吉昌，嗣於本件訴訟程序進行
    中變更為許虞哲，茲由其聲明承受訴訟，核無不合，應予准
    許，合先敘明。
二、按「稽徵機關進行調查或復查時，納稅義務人應提示有關各
    種證明所得額之帳簿、文據；其未提示者，稽徵機關得依查
    得之資料或同業利潤標準，核定其所得額。」、「本法第83
    條所稱之帳簿文據，其關係所得額之一部或關係課稅年度中
    某一期間之所得額，而納稅義務人未能提示者，稽徵機關得
    就該部分依查得資料或同業利潤標準核定其所得額。」，所
    得稅法第83條第1項、所得稅法施行細則第81條分別定有明
    文。而其所謂未提示，兼指帳簿文據全部未提示，或雖提示
    而有不完全、不健全或不相符者之情形，亦有行政法院（現
    改制為最高行政法院）61年度判字第198號判例可資參照。
三、本件原告85年度營利事業所得稅係按擴大書審純益率7%辦理
    結算申報，列報營業收入淨額29,763,619元、非營業收入總
    額1,885元、全年課稅所得額2,083,586元，被告以其課稅所
    得額不及當年度稽徵機關核定該行業之所得額標準9%，經通
    知原告逾期未依規定提示帳證，乃按同業利潤標準核定課稅
    所得額為3,275,883元等情，有原告85年度營利事業所得稅
    結算申報書等影本附於原處分卷可稽。原告雖主張其按擴大
    書審純益率7%辦理系爭年度營利事業所得稅結算申報，應免
    於調帳查核，並得自動補報繳等語。經查原告所營事業項目
    為模板工程，其85年度營利事業所得稅固係按擴大書審純益
    率7%辦理結算申報，原應享書面審核之優惠，惟其列報之全
    年課稅所得額2,083,586元未達該行業於系爭年度經稽徵機
    關核定之所得額標準9%等情，為原告所不爭，是被告依實施
    要點規定，以原告既申報適用該要點實施書面審核，即應依
    規定設置帳簿記載並取得、給予及保存憑證，乃按營利事業
    所得稅結算申報書面審核案件抽查辦法予以抽查，即非無據
    。原告所稱免於調帳查核云云，乏其依據，殊無可採。又被
    告於87年2月27日通知原告於87年3月20日提示當年度帳簿憑
    證及有關文據、營業稅繳款書、統一發票及統一發票購買證
    、成本分析表等資料，然原告屆期未依規定提示，並於87年
    3 月27日申請准免予調帳查核，亦經被告於87年4月10日以
    北區國稅桃縣審第00000000函復予以否准，並請原告提示上
    開帳證及有關文據資料供核，但原告迄仍未提示，有上開通
    知及掛號郵件收件回執暨申請書、函等各一份在卷為憑，是
    被告以原告逾限未提示帳證供核，遂按同業利潤標準（行業
    代號：4900-12，淨利率11%），核定營業淨利及課稅所得額
    ，即非無憑。再原告申報所得額既未達規定標準，本應依法
    調帳查核，殊無所得稅法第80條第2項以原申報額為準規定
    適用之餘地，更無依當年度該行業所得額標準9%自動補報繳
    之理，原告所稱委無足取。從而本件被告所為處分，揆諸首
    揭法條規定及判例意旨，並無違誤，訴願決定予以維持，亦
    無不合，原告徒執前詞，聲請撤銷，為無理由，應予駁回。
據上論結，本件原告之訴為無理由，依行政訴訟法第98條第3項
前段，判決如主文。
中　　華　　民　　國　　94　　年　　3　　 月　　17　　日
                    第二庭審判長  法    官  鄭忠仁
                                  法    官  楊莉莉
                                  法    官  林育如
上為正本係照原本作成。
如不服本判決，應於送達後20日內，向本院提出上訴狀並表明上
訴理由，如於本判決宣示後送達前提起上訴者，應於判決送達後
20日內補提上訴理由書（須按他造人數附繕本）。
中　　華　　民　　國　　94　　年　　3　　 月　　17　　日
   　　　　　　　　　　　　　　   書 記 官　林惠堉
